【裁判字號】    97,訴,221
【裁判日期】    980515
【裁判案由】    分割共有物
【裁判全文】
臺灣彰化地方法院民事判決                97年度訴字第221號
原      告  寅○○
                      號
訴訟代理人  盧志科律師
複  代理人  甲○○
被      告  丁○○
被      告  庚○○
被      告  丑○○
                      32弄2.
被      告  辛○○
上  一  人
訴訟代理人  己○○
被      告  乙○○
                      24之5.
被      告  戊○○○
                      號
被      告  癸○○
被      告  壬○○
被  告  兼
上  二  人
共      同
訴訟代理人  子○○
            丙○○
上列當事人間請求分割共有物事件，本院於民國98年4 月23日言
詞辯論終結，判決如下：
    主      文
兩造共有坐落彰化縣花壇鄉○○○段四一四地號、地目田、面積
九千五百四十一平方公尺土地及坐落同段四一七地號、地目田、
面積一千三百六十四點零二平方公尺土地，應予合併分割如附圖
一（即彰化縣彰化地政事務所於民國九十七年八月二十一日複丈
之土地複丈成果圖）所示：編號Ａ部分，面積一千五百六十七點
三七平方公尺，分歸被告庚○○取得；編號Ｂ部分，面積八百五
十四點九二平方公尺，分歸被告乙○○取得；編號Ｃ部分，面積
一千四百二十四點八八平方公尺，分歸被告丁○○取得；編號Ｄ
部分，面積七百八十三點六九平方公尺，分歸被告子○○、壬○○、癸○○共同取得，並按附表一編號８所示，合併分割後應有
部分比例維持共有；編號Ｅ部分，面積七百八十三點六八平方公
尺，分歸被告丙○○取得；編號Ｆ部分，面積九百三十點八六平
方公尺，分歸原告寅○○、被告庚○○、乙○○、丁○○、子○○、壬○○、癸○○、戊○○○、丑○○、辛○○按原應有部分
比例共同取得，並供作道路使用；編號Ｇ部分，面積一千五百六
十七點三七平方公尺，分歸原告寅○○取得；編號Ｈ部分，面積
一千四百二十四點八八平方公尺，分歸被告戊○○○取得；編號
Ｉ部分，面積七百八十三點六八平方公尺，分歸被告丑○○取得
；編號Ｊ部分，面積七百八十三點六八平方公尺，分歸被告辛○○取得。
兩造共有坐落彰化縣花壇鄉○○○段四二五地號、地目田、面積
四千二百點零五平方公尺土地，應分割如附圖二（即彰化縣彰化
地政事務所於民國九十七年六月五日複丈之土地複丈成果圖）所
示：編號Ａ部分，面積一百一十平方公尺，分歸被告癸○○取得
；編號Ｂ部分，面積一百一十平方公尺，分歸被告壬○○取得；
編號Ｃ部分，面積一百一十平方公尺，分歸被告子○○取得；編
號Ｄ部分，面積三百三十平方公尺，分歸被告丙○○取得；編號
Ｅ部分，面積三百六十點零一平方公尺，分歸被告乙○○取得；
編號Ｆ部分，面積三百三十平方公尺，分歸被告丑○○取得；編
號Ｇ部分，面積三百三十平方公尺，分歸被告辛○○取得；編號
Ｈ部分，面積六百點零一平方公尺，分歸被告戊○○○取得；編
號Ｉ部分，面積六百點零一平方公尺，分歸被告丁○○取得；編
號Ｊ部分，面積六百六十點零一平方公尺，分歸原告寅○○取得
；編號Ｋ部分，面積六百六十點零一平方公尺，分歸被告庚○○
取得。
兩造應互為補償之金額詳如附表二所示。
訴訟費用由兩造按附表一所示應有部分之比例負擔。
    事實及理由
一、被告丁○○、戊○○○未於最後言詞辯論期日到場，核無民
    事訴訟法第386 條各款所列情形，爰依原告之聲請，就此部
    分由其一造辯論而為判決。
二、原告主張：坐落彰化縣花壇鄉○○○段414、417、425 地號
    等3 筆土地、地目均為田、面積分別為9,541 、1,364.02、
    4,200.05平方公尺土地（下稱系爭土地）為兩造所共有，應
    有部分分別如附表一所示。兩造就系爭土地並無不分割期限
    之約定，亦無因物之使用目的不能分割之情形，惟兩造間無
    法達成協議分割，為此請求裁判分割，而系爭414 、417 地
    號土地之共有人相同，應有部分相同，為增加土地之價值並
    聲請將該2 筆土地合併分割。另按此方案分割後，兩造因分
    配面積、區位價值有所增減者，應再依華聲企業發展鑑定顧
    問有限公司（下稱華聲公司）估價報告書鑑價結果互為補償
    。並聲明：(1)兩造共有坐落於彰化縣花壇鄉○○○段414 地
    號、地目田、面積9,541 平方公尺土地及坐落同段417 地號
    、地目田、面積1,364.02平方公尺土地，應依如彰化縣彰化
    地政事務所於民國（下同）97年8 月21日複丈之土地複丈成
    果圖（以下稱附圖一）所示方案為合併分割。(2)兩造共有坐
    落於彰化縣花壇鄉○○○段425 地號、地目田、面積4,200.
    05平方公尺土地，應依如彰化縣彰化地政事務所於97年6 月
    5 日複丈之土地複丈成果圖（以下稱附圖二）所示方案分割
    。(3)訴訟費用由被告負擔。
三、被告答辯部分：
（一）被告丑○○：伊所使用之土地本來在前面，現在分到後面
      ，所以希望不要再補償別人。
（二）被告癸○○、壬○○共同訴訟代理人兼被告子○○、被告
      乙○○、庚○○：同意該分割方案。
（三）被告辛○○訴訟代理人己○○：不同意分到裡地，希望不
      要補償。
（四）被告丙○○：同意該分割方案，伊要將道路上之持分分給
      其子即被告子○○、癸○○、壬○○。
（五）被告丁○○、戊○○○經合法通知，均未於言詞辯論期日
      到場，亦未提出書狀作何聲明或陳述。
四、得心證之理由：
（一）原告主張系爭土地為如附表一所示之兩造共有人所有，應
      有部分各如附表一所示，且共有人間就上開系爭土地，無
      不分割期限之約定，亦無因物之使用目的不能分割之情形
      ，惟無法協議分割等事實，業據其提出土地登記謄本、地
      籍圖謄本、調解不成立證明書等件為證，其餘被告亦未提
      出書狀為答辯或爭執，是此部分事實，堪信為真。查系爭
      414 、417 地號土地係相毗鄰之土地，有地籍圖在卷可按
      ，其地目均為田，使用分區均為特定農業區，使用地類別
      均為農牧用地，共有人及各自之持分均相同，亦有原告提
      出之土地登記謄本附卷可稽，且兩造均同意將上開2 筆土
      地合併分割。是原告請求將系爭414 、417 地號土地等2
      筆土地合併分割及將系爭425 地號土地單獨分割，於法尚
      無不合，應予准許。
（二）按各共有人，得隨時請求分割共有物，但因物之使用目的
      不能分割或契約訂有不分割之期限者，不在此限，又共有
      物之分割，依共有人協議之方法行之，分割之方法，不能
      協議決定者，法院得因任何共有人之聲請，命為下列之分
      配：(1)以原物分配於各共有人；(2)變賣共有物，以價金分
      配於各共有人，且以原物為分配時，如共有人中，有不能
      按其應有部分受分配者，得以金錢補償之，民法第823 條
      第1項、第824條分別規定甚明。從而，原告為系爭土地之
      共有人之一，依上開規定，以其他共有人為共同被告，請
      求裁判分割系爭土地，要無不合，應予准許。
（三）次按共有人因共有物分割之方法不能協議決定，而提起請
      求分割共有物之訴，應由法院斟酌當事人之聲請、共有物
      之性質、經濟效用及全體共有人之利益、意願等公平決定
      之。查系爭414、417地號土地之地目均為田、使用分區均
      為特定農業區，使用地類別均為農牧用地，2 筆土地相互
      彼鄰，整體成不規則形，除南側鄰近花壇鄉○○街外，並
      無其他道路可供通行，系爭414 地號土地現作稻田使用；
      系爭425 地號土地地目為田、使用分區為特定農業區，使
      用地類別為農牧用地，地形略成長方形，現作稻田使用等
      情，業經本院會同原告及地政人員前往現場履勘屬實，此
      有本院勘驗筆錄、彰化縣彰化地政事務所97年4 月8 日所
      複丈之土地複丈成果圖在卷可考。本院審酌兩造利益、目
      前使用現況及系爭土地整體利用價值觀之，認為系爭414
      、417 地號土地現無直接聯外道路，故按其共有人數分割
      後，須使分割後每筆土地均與道路有適宜聯絡，乃以如附
      圖一所示之分割方案，預留寬度約6 公尺之編號F 私設道
      路共有道路供出入通行，且除被告丙○○不共同持有該共
      有道路外，其他被告庚○○、丑○○、乙○○、癸○○、
      壬○○、子○○及原告均於言詞辯論期日到庭表示同意共
      同持有該編號F 私設道路，並均同意分配位置如附圖一分
      割方案所示。被告丑○○、被告辛○○之訴訟代理人己○○嗣後雖對於應受分配位置及應補償其他共有人等情事有
      所爭執，惟上開方案係經本案被告全體達成一致之同意後
      ，於97年4 月29日庭期時提出，本院始送地政機關測繪；
      且被告丑○○分得之面積較其原應有部分增加了20平方公
      尺，，分割後所得土地之價值高於持份應得之價值，衡情
      自然對他共有人當有所補償；被告辛○○分割後所得土地
      之價值低於持份應得之價值，依理當不需為補償，並得獲
      得來自他共有人之金錢補償；況本院亦已顧及現況之運用
      、土地合併分割後整體利用等因素，上開分割方案亦無何
      與事理明顯相違之處，尚難僅因經鑑定估價後須再補償其
      他共有人、或事後一時之反悔，旋違背誠信原則、禁反言
      原則，改變其等欲分得之位置，是以上開被告丑○○、被
      告辛○○之訴訟代理人己○○所述要無足取。另系爭425
      地號土地，依附圖二所示分割方法分割，未見對兩造有何
      特別不利之處，且到庭之被告對該分割方案均無異議，是
      本件系爭土地以如附圖一、附圖二所示方案為分割方法，
      尚無不妥，自屬允當，爰判如主文第1 、2 項所示。
（四）又按法院裁判分割共有物，倘共有人中有不能按其應有部
      分受分配，或所受分配之不動產，其價格不相當時，法院
      非不得命以金錢為補償。查上開如附圖一所示分割方法，
      依兩造分配土地位置、型態並非同一，而有價位區別，彼
      等分配之土地價值尚有差距，應依民法第824 條第3 項之
      規定，互為補償。本件經囑託華聲公司，審酌當地里鄰環
      境、交通情況、公共設施、人口因素、經濟效益等因素，
      並將系爭土地詳加區○○巷道價位區、裡地價位區○道路
      價位區等不同價位區塊後，復依據市場比較法、土地開發
      分析法、成本法、深度價格遞減率、替代原則等估價法則
      ，詳細具體分析推算各價位區塊之價格，其鑑定結果因認
      兩造依附圖一方案分割，其分割後實際分得之土地價值，
      相較於分割前應有部分價值，確有增減之情形，應以金錢
      互為補償如附表二所示，此情有該鑑定公司出具之報告書
      附卷可參，自屬適當可採。參以各共有人分得之位置既有
      差異，價值即難謂相當，自應視情形相互為予補償，始符
      情理之平，爰判決如主文第3 項所示。
五、又因共有物分割、經界或其他性質上類似之事件涉訟，由敗
    訴當事人負擔訴訟費用顯失公平者，法院得酌量情形，命勝
    訴之當事人負擔其一部，民事訴訟法第80條之1定有明文。
    本件係因分割共有物事件涉訟，兩造之行為，均可認係按當
    時之訴訟程度為伸張或防禦權利所必要，故諭知由兩造按如
    附表所示應有部分比例分擔訴訟費用，較為公允，爰判如主
    文第2項所示。
六、本件事證已臻明確，兩造其餘攻擊防禦方法，經審酌後均核
    與判決結果不生影響，爰不予論列。
七、訴訟費用負擔之依據：民事訴訟法第78條、第80條之1、第
    85條第1項但書。
中    華    民    國    98    年    5     月    15    日
                  民事第二庭法  官  林秉暉
以上正本係照原本作成。
如對判決上訴，應於判決送達後20日內向本院提出上訴狀。
中    華    民    國    98    年    5     月    19    日
                            書記官  廖春慧
一、附表一：彰化縣花壇鄉○○○段
┌──┬─────────┬─────┬─────┬─────┬─────┬─────┐
│編號│共有人            │414地號應 │417地號應 │414、417合│425地號應 │應負擔訴訟│
│    │                  │有部分比例│有部分比例│併分割後，│有部分比例│費用比例  │
│    │                  │          │          │應有部分比│          │          │
│    │                  │          │          │例        │          │          │
├──┼─────────┼─────┼─────┼─────┼─────┼─────┤
│ 1  │丁○○            │ 10/70    │ 10/70    │   1      │ 10/70    │ 10/70    │
├──┼─────────┼─────┼─────┼─────┼─────┼─────┤
│ 2  │庚○○            │ 11/70    │ 11/70    │   1      │ 11/70    │ 11/70    │
├──┼─────────┼─────┼─────┼─────┼─────┼─────┤
│ 3  │丙○○            │ 11/140   │ 11/140   │   1      │ 11/140   │ 11/140   │
├──┼─────────┼─────┼─────┼─────┼─────┼─────┤
│ 4  │丑○○            │ 11/140   │ 11/140   │   1      │ 11/140   │ 11/140   │
├──┼─────────┼─────┼─────┼─────┼─────┼─────┤
│ 5  │辛○○            │ 11/140   │ 11/140   │   1      │ 11/140   │ 11/140   │
├──┼─────────┼─────┼─────┼─────┼─────┼─────┤
│ 6  │乙○○            │  6/70    │  6/70    │   1      │  6/70    │  6/70    │
├──┼─────────┼─────┼─────┼─────┼─────┼─────┤
│ 7  │戊○○○          │  1/7     │  1/7     │   1      │  1/7     │  1/7     │
├──┼────┬────┼─────┼─────┼─────┼─────┼─────┤
│ 8  │癸○○  │保持共有│ 11/420   │ 11/420   │  1/3     │ 11/420   │ 11/420   │
│    ├────┤        ├─────┼─────┼─────┼─────┼─────┤
│    │壬○○  │        │ 11/420   │ 11/420   │  1/3     │ 11/420   │ 11/420   │
│    ├────┤        ├─────┼─────┼─────┼─────┼─────┤
│    │子○○  │        │ 11/420   │ 11/420   │  1/3     │ 11/420   │ 11/420   │
├──┼────┴────┼─────┼─────┼─────┼─────┼─────┤
│ 9  │寅○○            │ 11/70    │ 11/70    │   1      │ 11/70    │ 11/70    │
└──┴─────────┴─────┴─────┴─────┴─────┴─────┘
二、附表二：彰化縣花壇鄉○○○段414、417地號
┌──┬───────┬────┬────┬────┬────┬────┐
│編號│    \  應受補 │乙○○  │丁○○  │丙○○  │辛○○  │ 合 計  │
│    │應付 \ 金額   │        │        │        │        │        │
│    │金額  \ （新臺│        │        │        │        │        │
│    │（新臺 \ 幣） │        │        │        │        │        │
│    │幣）    \     │        │        │        │        │        │
├──┼───────┼────┼────┼────┼────┼────┤
│ 1  │庚○○        │ 350    │ 2,322  │ 2,145  │  245   │ 5,062  │
├──┼───────┼────┼────┼────┼────┼────┤
│ 2  │子○○        │2,085   │13,838  │12,782  │1,458   │30,163  │
├──┼───────┼────┼────┼────┼────┼────┤
│ 3  │壬○○        │2,085   │13,837  │12,782  │1,458   │30,162  │
├──┼───────┼────┼────┼────┼────┼────┤
│ 4  │癸○○        │2,085   │13,838  │12,781  │1,458   │30,162  │
├──┼───────┼────┼────┼────┼────┼────┤
│ 5  │寅○○        │4,283   │28,420  │26,252  │2,995   │61,950  │
├──┼───────┼────┼────┼────┼────┼────┤
│ 6  │戊○○○      │  503   │ 3,335  │ 3,081  │  351   │ 7,270  │
├──┼───────┼────┼────┼────┼────┼────┤
│ 7  │丑○○        │  425   │ 2,813  │ 2,598  │  296   │ 6,132  │
├──┼───────┼────┼────┼────┼────┼────┤
│    │合計          │11,816  │78,403  │72,421  │8,261   │170,901 │
└──┴───────┴────┴────┴────┴────┴────┘
三、附圖一：即彰化縣彰化地政事務所97年8 月21日繪製之土地
            複丈成果圖
    附圖二：即彰化縣彰化地政事務所97年6月5日繪製之土地複
            丈成果圖


司法院資訊處製作；財團法人民間司法改革基金會備份。
